【裁判字號】    98,交抗,312
【裁判日期】    980401
【裁判案由】    聲明異議
【裁判全文】
臺灣高等法院臺中分院交通事件裁定     98年度交抗字第312號
抗告人即
原處分機關  交通部公路總局臺中區監理所豐原監理站
代  表  人  張光輝
受 處 分人  甲○○
上列抗告人因受處分人違反道路交通管理處罰條例聲明異議案件
，不服臺灣臺中地方法院中華民國98年2月19日裁定（98年度交
聲字第547號），提起抗告，本院裁定如下：
    主  文
原裁定撤銷。
原處分關於吊扣汽車駕駛執照拾貳個月部分撤銷。
甲○○駕駛自用小客車，經測定酒精濃度超過規定標準，吊扣自
用小客車駕駛執照拾貳個月。
    理  由
一、本件抗告意旨略以：道路交通管理處罰條例第35條第1項第1
    款規定汽車駕駛人，駕駛汽車經測試檢定酒精濃度超過規定
    標準者，處新台幣（下同）15,000元以上60,000元以下罰鍰
    ，及吊扣其駕駛執照1年。本件駕駛人所持有之職業大貨車
    駕駛執照雖因逾期未審驗為臺中市監理站註銷在案，惟仍得
    依道路交通安全規則第54條第3項之規定申請換發同等車類
    之普通駕駛執照，故本站仍裁處吊扣汽車駕照，以限制其繼
    續駕車行駛道路之權利，係屬駕駛行為之限制，非因其駕駛
    車類不同而有所差異。原審認為道路交通安全規則對於汽車
    駕駛執照之管理，採取一照原則，導致越級駕駛人違規酒駕
    時，受有執行上無法吊扣較低等級駕照之利益，進而裁定原
    處分關於吊扣汽車駕駛執照部分應予撤銷，並為不罰之諭知
    ，將造成取得較高級車類駕照之駕駛人，得恣意酒後違規駕
    駛較低級車類之車輛，顯非立法之本意，且有悖於道路交通
    管理處罰條例第35條第1項第1款之規定，為此請求撤銷原裁
    定，並另為適當之裁定云云。
二、原裁定認異議人即受處分人甲○○（下稱受處分人）於民國
    97年7月22日22時10分許，酒後駕駛車牌號碼6528-ND號自用
    小客車，在臺中縣大雅鄉○○路150號前，因「酒後駕車，
    經酒測器測得酒精濃度呼氣值為1.12mg/l」之違規，經臺中
    縣警察局豐原分局依道路交通管理處罰條例第35條第1項第1
    款之規定，掣開通知單予以舉發，其中行政罰緩部分，因受
    處分人另觸犯公共危險罪，業經原審法院臺中簡易庭判處拘
    役40日確定，已易科罰金執行完畢，故免予裁處；其中吊扣
    駕駛執照部分，嗣經該所於98年1月13日依道路交通管理處
    罰條例第35條第1項第1款規定，以裁決書裁處吊扣汽車駕駛
    執照12個月並施以道安講習等情，有臺中縣警察局中縣警交
    字第HD0000000號舉發違反道路交通管理事件通知單、交通
    部公路總局臺中區監理所豐原監理站豐監稽違字第裁63－HD
    0000000號違反道路交通管理事件裁決書各1份在卷可稽。受
    處分人駕駛自用小客車違反道路交通管理處罰條例第35條第
    1項第1款之規定，本應吊扣其自用小客車駕駛執照1年，惟
    受處分人因領有較高級之職業大貨車駕駛執照，且經換發為
    該等駕駛執照後，其他低級等車類即不再核發駕駛執照，而
    直接允許其得駕駛其他車輛，本件受處分人甲○○既無普通
    小型車駕駛執照之實體物可供吊扣，即無從執行該部分之處
    分。從而，原處分機關以受處分人無自用小客車駕駛執照，
    而吊扣其職業大貨車駕駛執照之處分，顯已逾越道路交通管
    理處罰條例第68條之修正沿革及規範意旨，有違憲法保障人
    民生存權及工作權之意旨，亦違反憲法第23條所揭示比例原
    則之保障，即有違誤。受處分人雖係因持有職業大貨車駕駛
    執照而得以合法駕駛自用小客車，然以受處分人因酒後駕車
    違反上揭道路交通管理處罰條例之規定而吊扣其領有之職業
    大貨車駕駛執照之處分，顯有違誤，原處分未予詳查，遽予
    裁罰，尚有未洽，應予撤銷，並另就該部分為不罰之諭知。
三、按汽車駕駛人，駕駛汽車經測試檢定有酒精濃度超過規定標
    準之情形者，處15,000元以上60,000元以下罰鍰，並當場移
    置保管其車輛及吊扣其駕駛執照1年，道路交通管理處罰條
    例第35條第1項第1款定有明文。而所謂酒精濃度超過規定之
    標準者，依道路交通安全規則第114條第2款之規定，係指汽
    車駕駛人飲用酒類或其他類似物後其吐氣所含酒精濃度超過
    每公升0.25毫克或血液中酒精濃度超過0.05%以上者。次按
    汽車駕駛人，因違反本條例及道路交通安全規則之規定，受
    吊銷駕駛執照處分時，吊銷其持有各級車類之駕駛執照，道
    路交通管理處罰條例第68條定有明文。此規定係於民國94年
    12月14日修正公布，並於95年3月1日施行，而修正前之道路
    交通管理處罰條例第68條則係規定「汽車駕駛人，因違反本
    條例及道路交通安全規則之規定，受吊扣或吊銷駕駛執照處
    分時，吊扣或吊銷其持有各級車類之駕駛執照」，觀其修法
    意旨，係以「原條文將違規駕駛人所持有之各級車類駕駛執
    照一併吊扣或吊銷，失之過酷，影響人民工作及生活甚鉅」
    為由，而刪除吊扣駕駛人駕駛執照時，『吊扣其持有各級車
    輛駕駛執照』之規定，是依現行道路交通管理處罰條例，已
    無得吊扣駕駛人所持有他級駕駛執照之依據存在，從而，於
    為吊扣駕駛人駕駛執照之處分時，自『僅得吊扣駕駛人違規
    時所駕駛該級車類之駕駛執照』，以限制其繼續駕駛該級車
    類行駛道路之權利（臺灣高等法院臺中分院97年度9月份刑
    事庭庭務會議紀錄參照）。惟若駕駛人並無持有或遭註銷該
    級車類之駕駛執照，並非即無從執行吊扣駕駛執照之處分而
    不罰，僅係如何為適當處分及執行之問題，否則徒使道路交
    通管理處罰條例第35條第1項第1款、第67條第6項之規定形
    同具文。
四、經查：
(一)受處分人甲○○於97年7月22日22時10分許，酒後駕駛車牌
    號碼6528-ND號自小客車，在臺中縣大雅鄉○○路150號前，
    因「酒後駕車，經酒測器測得酒精濃度呼氣值為1.12mg/l」
    之違規，經臺中縣警察局豐原分局依道路交通管理處罰條例
    第35條第1項第1款之規定，掣開臺中縣警察局中縣警交字第
    HD0000000號舉發違反道路交通管理事件通知單予以舉發，
    其中行政罰緩部分，因受處分人另觸犯公共危險罪，業經原
    審法院臺中簡易庭判處拘役40日確定，已易科罰金執行完畢
    ，故免予裁處；其中吊扣駕駛執照部分，嗣經該所於98年1
    月13日依道路交通管理處罰條例第35條第1項第1款規定，以
    交通部公路總局臺中區監理所豐原監理站豐監稽違字第裁63
    －HD0000000號違反道路交通管理事件裁決書裁處吊扣汽車
    駕駛執照12個月並施以道安講習等情，為受處分人所不爭執
    ，並有上開通知單及裁決書在卷可稽，故受處分人酒後駕駛
    自用小客車，其酒精濃度超過規定標準之違規事實，堪以認
    定。
(二)本件受處分人既係駕駛自用小客車違反道路交通管理處罰條
    例第35條第1項第1款之規定，揆諸前揭法律規定及說明意旨
    ，原處分機關依法即僅能吊扣其自用小客車駕駛執照，並無
    得吊扣受處分人持有他級駕駛執照之依據，自不得因受處分
    人未領有自用小客車駕駛執照，即吊扣其現領用之大貨車駕
    駛執照以代之（本件駕駛人所持有之職業大貨車駕駛執照因
    逾期未審驗為臺中市監理站註銷，惟仍得依道路交通安全規
    則第54條第3項之規定申請換發同等車類之普通駕駛執照）
    。是原處分機關以受處分人有上開違規行為，逕行裁處吊扣
    受處分人之大貨車駕駛執照，已難謂係適法之處分。又行政
    行為，採取之方法所造成之損害不得與欲達成目的之利益顯
    失均衡，為行政程序法第7條第3款所明定。本件受處分人目
    前並無自用小客車駕駛執照可供吊扣，原處分機關因此吊扣
    受處分人之大貨車駕駛執照，雖可達成完全杜絕受處分人將
    來繼續酒醉駕車之目的，惟亦同時造成剝奪受處分人駕駛大
    貨車之結果，對其生活影響甚大，甚而危及其就業謀生問題
    ，此所造成之損害，與欲達成限制受處分人駕駛自用小客車
    ，以預防酒醉駕駛自用小客車造成危害之目的顯失均衡，復
    與前揭道路交通管理處罰條例第68條之修法意旨亦不相符，
    益見原處分自有於法未洽之處。
(三)至原處分機關雖主張一人一照原則，認領有大貨車駕駛執照
    者，於駕駛自用小客車而違反道路交通管理處罰條例第35條
    時，仍可吊扣其所持有之駕駛執照等語。惟按法官依據法律
    獨立審判，為憲法第80條所明定，且依司法院大法官會議釋
    字第137號、第216號解釋意旨，各機關依其職掌就有關法規
    為釋示之行政命令，法官於審判案件時，固可予以引用，但
    仍得依據法律，表示適當之不同見解，並不受其拘束。又道
    路交通管理處罰條例第68條之規定業經修正，且行政行為採
    取之方法所造成之損害不得與欲達成目的之利益顯失均衡，
    均如前述。依上開所述道路交通管理處罰條例第68條修正後
    即本件行為時之新法，既已將「吊扣各級車類」規定刪除，
    則本件原處分機關裁處吊扣受處分人大貨車駕駛執照12 個
    月，顯逾道路交通管理處罰條例第68條之規範。
五、原裁定認原處分機關吊扣受處分人之（職業）大貨車駕駛執
    照12個月違反上述規定，而將原處分關於吊扣受處分人（職
    業）大貨車駕駛執照12個月部分撤銷，固非無見；惟原裁定
    既認受處分人確有駕駛自用小客車「酒精濃度超過規定標準
    」之違規情形，則就吊扣其自用小客車駕駛執照12個月部分
    ，僅係如何為適當處分及執行之問題，尚不能因受處分人僅
    持有大貨車駕駛執照，即認此部分免罰。原裁定就此部分逕
    為不罰之諭知，與道路交通管理處罰條例第35條第1項第1款
    、第67條第6項之規定不合，自有未洽。本件抗告意旨雖不
    足採，然原裁定既有可議之處，仍應由本院將原裁定撤銷，
    並諭知如主文第2、3項所示。
六、據上論結，應依道路交通案件處理辦法第26條，刑事訴訟法
    第413條，裁定如主文。
中    華    民    國    98    年    4     月    1     日
              交通法庭  審判長法  官  林  照  明
                              法  官  蔡  名  曜
                              法  官  郭  瑞  祥
上列正本證明與原本無異。
不得再抗告。
                              書記官  李  妍  嬅
中    華    民    國    98    年    4     月    1     日


司法院資訊處製作；財團法人民間司法改革基金會備份。
